【裁判字號】    99,訴,315
【裁判日期】    990527
【裁判案由】    損害賠償
【裁判全文】
臺灣高雄地方法院民事判決               99年度訴字第315號
原      告  富邦產物保險股份有限公司
法定代理人  丙○○
訴訟代理人  乙○○
            甲○○
被      告  戊○○
法定代理人  丁○○
上列當事人間損害賠償事件，本院民國98年5月13日言詞辯論終
結，判決如下：
    主      文
被告應給付原告新臺幣伍拾柒萬肆仟柒佰元，及自民國九十九年
二月十四日起至清償日止，按週年利率百分之五計算之利息。
訴訟費用由被告負擔。
    事實及理由
一、本件原告起訴主張：被告於民國97年8 月5 日1 時許，駕駛
    車號YE8- 590號機車，行經高雄市鼓山區○○○路近葆禎路
    附近，因未保持安全距離，並且無照駕駛而不慎撞及訴外人
    己○○騎乘之ZKX-531 號機車，致己○○受有第一腰椎壓迫
    性骨折之傷害（下稱系爭事故）。被告所騎乘之機車為原告
    所承保之車輛，事故發生時尚在保險期間中，原告即依強制
    汽車責任保險法及保險契約之約定，賠付己○○合計新臺幣
    （下同）574,700 元之理賠金。為此，爰依強制汽車責任保
    險法第29條第1 項第5 款及保單條款第5 條第1 項第4 款、
    第2 項之約定，請求本件無照駕駛之被告負擔損害賠償之責
    。並聲明：被告應給付原告574,700 元，及自起訴狀繕本送
    達翌日起至清償日止，按週年利率5%計算之利息。
二、被告則以：對本件事故車禍發生過程不爭執，曾表達願意賠
    償3,000 元之意，惟己○○不接受。對於己○○受傷情況不
    清楚，且己○○得否向原告請求保險金及數額均有疑義等語
    ，資為抗辯。並聲明：原告之訴駁回。
三、兩造爭執及不爭執事項：
（一）不爭執事項：
    (一)被告與己○○曾與上開時地發生系爭事故。
    (二)原告已賠付己○○574,700 元。
    (三)己○○支出24,700元之醫療費用，此有醫療費用單據在卷
      可參（見本院卷第126 至175 頁）。
（二）爭執事項：被告就系爭車禍之發生，有無過失？如有，被
      害人所受傷害為何？原告得否向被告請求給付？又可向被
      告請求給付之金額為何？
四、本院之判斷：
（一）就被告就系爭車禍之發生，有無過失，以及被害人所受傷
      害為何部分：
    (一)按汽車在同一車道行使時，除擬超越前車外，後車與前車
      之間應保持隨時可以煞停之距離；汽車行駛時，駕駛人應
      注意車前狀況及兩車併行之間隔，並隨時採取必要之安全
      措施。道路交通安全規則第94條第1 項、第3 項分別定有
      明文。
    (二)查被告係於上開時地，無照駕駛車牌YE8-590 號重型機車
      ，沿高雄市○○○路南往北方向行駛，自後方撞及被害人
      己○○駕駛車牌ZKX-531 號輕型機車，致被害人己○○倒
      地受傷之事實，有高雄市政府警察局鼓山分局少年事件移
      送書為證（見臺灣高雄少年法院97少調字第1358號卷第2
      頁，下簡稱97少調1358號卷），復為被告所不爭執，應可
      信為真實。而被害人己○○因系爭事故受有第一腰椎壓迫
      性骨折、下背、骨盆挫傷之傷害，則有原告所提出之重仁
      骨科醫院診斷證明書及阮綜合醫療社團法人阮綜合醫院診
      斷證明書附卷可證（見本院卷第8 、9 、13、14頁）。另
      被告因系爭事故造成被害人己○○受有上開傷害而犯過失
      傷害案件，亦經臺灣高雄少年法院審理後裁定被告應予訓
      誡，並予以假日生活輔導，並經臺灣高等法院高雄分院駁
      回被害人之抗告確定，此亦經本院依職權調取前開97少調
      1358號卷核閱屬實。本院審酌原告所提出被害人己○○之
      診斷證明書雖與系爭事故相隔1 週，然被告既對系爭事故
      之發生不予爭執，亦於臺灣高雄少年法院審理時自承被害
      人確有倒地之事實（見97少調1358號卷第31頁），衡情車
      禍事故發生後，因未出現明顯外傷，或當事人未覺嚴重，
      致未立即前往就醫，而迨傷害惡化，始前往醫療院所求診
      者，在所多有，復核上開原告所提出之診斷證明書所示被
      害人所受傷害，與一般追撞車禍致被害人倒地所可能導致
      之傷害，客觀上尚無明顯不符之處，再參以被害人己○○
      於臺灣高雄少年法院審理前開該院97年度少調字第1358號
      被告涉犯過失傷害案件時，已到院具結證述確受有上揭傷
      害明確，堪認被害人己○○因系爭車禍事故，應確受有上
      開第一腰椎壓迫性骨折、下背、骨盆挫傷之傷害無訛。
    (三)又被告於臺灣高雄少年法院審理該院97年度少調字第1358
      號過失傷害案件時，已自承：當時天候下毛毛雨，地面濕
      滑，車速40公里，我機車前輪碰觸對方後面車牌，當時被
      害人的車在我的左前方，間距約1 、2 公尺，我看到對方
      偏過來，卻沒採取緊急應變等語（見97少調1358號卷第29
      、30、33、34頁），復參以被告乃自後方追撞被害人之情
      ，應認系爭車禍之發生，係被告未保持與被害人所駕駛車
      輛隨時可以煞停之適當距離，並漏未注意車前狀況，亦未
      採取必要之安全措施，方致自後追撞被害人所駕駛之車輛
      而使被害人倒地受有上開傷害，其有過失甚明；且其過失
      與被害人所有前開傷害間，具相當因果關係。
（二）就原告得否向被告請求給付？又可向被告請求給付之金額
      為何部分：
    (一)再按，因故意或過失，不法侵害他人之權利者，負損害賠
      償責任；汽車、機車或其他非依軌道行駛之動力車輛，在
      使用中加損害於他人者，駕駛人應賠償因此所生之損害。
      但於防止損害之發生，已盡相當之注意者，不在此限；無
      行為能力人或限制行為能力人，不法侵害他人之權利者，
      以行為時有識別能力為限，與其法定代理人連帶負損害賠
      償責任。又不法侵害他人之身體或健康者，對於被害人因
      此喪失或減少勞動能力或增加生活上之需要時，應負損害
      賠償責任；不法侵害他人之身體、健康、名譽、自由、信
      用、隱私、貞操，或不法侵害其他人格法益而情節重大者
      ，被害人雖非財產上之損害，亦得請求賠償相當之金額，
      民法第184 條第1 項前段、第191 條之2 、第187 條第1
      項前段、第193 條第1 項、第195 條分別定有明文。
    (二)復按被保險汽車發生汽車交通事故，加害人違反道路交通
      管理處罰條例第21條或第21條之1 規定而駕車，保險人仍
      應依本法規定負保險給付之責。但得在給付金額範圍內，
      代位行使請求權人對被保險人之請求權，強制汽車責任保
      險法第29條第1 項第5 款定有明文。本件系爭事故既係肇
      因於被告之前揭過失，並致被害人己○○受有上述傷害，
      已如前述；而被告於行為時已滿16歲，有被告之戶籍謄本
      在卷可供比對（見本院卷第25頁），客觀上自已有相當之
      識別能力，依前開民法第187 條第1 項之規定所示，自應
      對被害人己○○負損害賠償責任。又原告已依法賠付被害
      人己○○57萬4,700 元，此有強制險損失明細在卷可稽（
      見本院卷第45至46頁），復為被告所不爭執，則原告依強
      制汽車責任保險法第29條規定，在給付金額範圍內，代位
      行使請求權人對被保險人即被告之請求權，依法即無不合
      ，應予准許。茲先就被害人己○○可向被告各得請求賠償
      之金額分述如下：
    1.醫療費用部分：
      被害人己○○因系爭車禍支出醫療費24,700元乙節，業據
      原告提出醫療單據為證（見本院卷第125 頁至第175 頁）
      ，而被告就此亦不爭執，則原告於賠付保險金予被害人己
      ○○後，依上揭規定向被告請求此部分賠償，自屬有據。
    2.勞動力減損部分：
      本件被害人因系爭事故受有上述傷害已如前述，而被害人
      其後亦因系爭事故所受第一腰椎壓迫性骨折，持續分別至
      重仁骨科醫院、樂群診所、中央健康保險局高雄聯合門診
      中心、高雄醫學大學附設中和紀念醫院求診，並於98年5
      月24日入阮綜合醫療社團法人阮綜合醫院進行開刀治療，
      惟治療後仍遺存明顯障礙乙節，則有原告所提出之上開醫
      療機構之診斷證明書在卷（見本院卷第8-14頁）。應認被
      害人於98年5 月24日入阮綜合醫療社團法人阮綜合醫院所
      治療之傷害，仍應為系爭事故所致。又經本院依職權函詢
      阮綜合醫療社團法人阮綜合醫院之結果，被害人己○○因
      上開傷害，因背部無法支持重物而有減損勞動力，約減損
      50％～70％，此有阮綜合醫療社團法人阮綜合醫院99年4
      月13日阮醫教字第0990000184號函在卷（見本院卷第76頁
      ）。本院審酌被害人所受之傷害狀況及程度，參照上揭阮
      綜合醫療社團法人阮綜合醫院之鑑定結果，認被害人勞動
      力之減損，以50％為當；而兩造亦同意以50％計算被害人
      勞動力減損之比例（見本院卷第122 頁），故宜以減少50
      ％作為被害人勞動能力減損之程度。因被害人係51年9 月
      16日出生，有個人基本資料查詢結果表在卷（見本院卷第
      118 頁），於系爭事故發生時，年紀為45歲又10個月，至
      原告所主張之退休年齡60歲，尚有14年又2 個月（即170
      個月，計算式：14×2 ＋2 ＝170 ）。又因勞動基準法規
      定勞動條件最低標準之目的，係為保障勞工權益，加強勞
      雇關係，促進社會與經濟發展，雇主與勞工所訂勞動條件
      ，不得低於本法所定之最低標準。工資由勞雇雙方議定之
      ，但不得低於基本工資。而工資額度之議定、調整、計算
      及給付之日期與方法，原則須由勞雇雙方合意定之。此觀
      勞動基準法第1 條、第21條第1 項及其施行細則第7條 第
      3 款之規定自明。本院審酌後認原告主張以基本工資即每
      月17,280元，作為被害人己○○薪資之基礎，尚無不當。
      則以此計算之結果，被害人得請求勞動能力減少之損害為
      1,112,244 元【計算式：月別5/12% 複式霍夫曼計算法（
      第一個月不扣除中間利息），其計算式為：[17280*128.0
      0000 000（此為應受扶養170 月之霍夫曼係數）*50%（勞
      動力減損50% ）]=0000000 ，小數點以下四捨五入】。
    3.精神慰撫金部分：
      按非財產上損害之慰撫金數額，究竟若干為適當，應斟酌
      兩造身份、地位及經濟狀況，俾為審判之依據（最高法院
      86年度台上字第511 號判決要旨參照）。查本件事故係因
      被告疏未注意車前狀況應負全部過失責任，已如前述；又
      依被害人己○○所受有之前開傷害，以及並受有勞動力減
      損達50％之情以觀，堪認被告因其過失行為致被害人受有
      上開傷害，已侵害被害人之人格權且情節重大，是被害人
      自得依上揭規定請求被告賠償其非財產上之損害。本院審
      酌被害人因系爭事故受傷而須忍受身體痛苦及持續之門診
      治療，其精神上自應受有非小之痛苦，而被害人為高職畢
      業，名下無財產，被告為高職學生，名下亦無任何財產，
      此有稅務電子閘門財產所得調件明細表等件附卷足憑（見
      本院卷第111 至113 頁），並為兩造所不爭執，則本院審
      酌被告與被害人之身分、地位、經濟能力，並被害人所受
      傷勢等一切狀況，認被害人所得請求之慰撫金，應以10萬
      為度，是原告得代位請求之應以10萬元較為適當。
    4.綜上，合計被害人己○○應對於被告有1,236,944 元之損
      害賠償請求權，是原告於給付予被害人己○○574,700 元
      之金額範圍內，依強制汽車責任保險法第29條第1 項第5
      款規定，代位行使己○○對於被告之損害賠償請求權，在
      574, 700元之範圍內，即屬有據。
五、綜上，原告依強制險法第29條第1 項第5 款及侵權行為損害
    賠償請求權之規定，請求被告給付574,700 元，及起訴狀繕
    本送達翌日（99年2 月14日）起至清償日止，按週年利率百
    分之5 計算之利息，為有理由，應予准許。
據上論結，原告之訴為有理由，依民事訴訟法第78條，判決如主
文。
中    華    民    國    99    年    5     月    27    日
                      民事第六庭法  官  李怡諄
正本係照原本作成。
如不服本判決，應於送達後20日內，向本院提出上訴狀並表明上
訴理由，如於本判決宣示後送達前提起上訴者，應於判決送達後
10日內補提上訴理由書（須附繕本）。
中    華    民    國    99    年    5     月    27    日
                                書記官  陳建琪

司法院資訊處製作；財團法人民間司法改革基金會備份。
